臺灣高等法院刑事裁定
111年度毒抗字第705號
抗  告  人  臺灣桃園地方檢察署檢察官
被      告  廖時寬




上列抗告人因被告違反毒品危害防制條例案件，不服臺灣桃園地
方法院111年度毒聲字第729號，中華民國111年7月7日裁定（聲
請案號：臺灣桃園地方檢察署111年度毒偵字第2657號），提起
抗告，本院裁定如下：
    主  文
原裁定撤銷，發回臺灣桃園地方法院。
    理  由
一、聲請意旨略以：被告廖時寬於民國111年4月1日下午3時30分
    許為警採尿前回溯120小時內某時，在臺灣地區某不詳地點
    ，以不詳方式施用甲基安非他命。被告另涉詐欺、侵占案件
    ，現分由臺灣臺南地方檢察署檢察官、臺灣桃園地方檢察署
    檢察官、臺灣新竹地方檢察署檢察官偵查中，不適宜為附命
    戒癮治療之緩起訴處分，爰依毒品危害防制條例第20條第1
    項及觀察勒戒處分執行條例第3條第1項規定，聲請裁定將被
    告送勒戒處所觀察、勒戒等語。　　
二、原裁定意旨略以：被告於111年4月1日下午3時30分為警採尿
    回溯12小時內某時，在不詳地點，以不詳方式施用甲基安非
    他命之事實，固有卷附桃園市政府警察局蘆竹分局（隊）真
    實姓名與尿液、毒品編號對照表、臺灣檢驗科技股份有限公
    司濫用藥物實驗室-臺北濫用藥物檢驗報告1件（檢體編號：
    R11-053號）可稽，堪以認定。然被告於原審訊問時供稱：
    「我現在是搭板模與攪水泥，月薪大約新臺幣（下同）5萬
    元，我剛從南部上來租房工作，如執行觀察勒戒處分，我押
    金就會被扣，希望可以戒癮治療，我之後也會配合戒癮治療
    時間，我保證之後不會再施用甲基安非他命。」等語（見原
    審卷第20頁），審酌被告除本案外，未曾被查獲施用毒品，
    被告有正當工作，並無事證顯示被告自我管理能力、家庭支
    援不足，或在本案發生後仍有持續接觸毒品、交往複雜之情
    況。此外，被告於原審訊問時表示願意接受觀察、勒戒以外
    之其他替代處分，又查無毒品戒癮治療實施辦法及完成治療
    認定標準第2條第2項各款所列不適合為附命完成戒癮治療之
    緩起訴處分之事由。則被告目前是否無法進行戒癮治療，而
    有入勒戒處所施以觀察、勒戒之必要，即有疑問。又被告目
    前雖有詐欺、侵占案件在偵查中，惟其偵查尚未終結，偵查
    結果為起訴或不起訴？起訴後法院為有罪或無罪判決？有罪
    判決是否得易科罰金？均有未明，尚難以被告因另案偵查中
    ，即認為不適宜行戒癮治療之處分。此外，若命被告入勒戒
    處所，是否仍有助於戒除毒癮，或反而使被告隔絕於家庭及
    社會，而有害於復歸，容有疑問，而認檢察官之聲請有裁量
    不足之情形，依前揭說明，參酌前述有關被告行為、工作及
    家庭生活因素，認為本件對被告之處遇，應優先考量附命戒
    癮治療之緩起訴處分而裁定駁回檢察官之聲請等語。
三、抗告意旨略以：被告前因詐欺案件，經臺灣臺南地方檢察署
    檢察官於111年5月11日以111年度偵字第4864號、偵緝字第3
    52號、第353號提起公訴，現由臺灣臺南地方法院111年度金
    訴字第437號案件審理中，參酌行政院依毒品危害防制條例
    毒品戒癮治療實施辦法及完成治療認定標準第2條第2項第1
    、3款之情形，足徵被告不適合附命完成戒癮治療之緩起訴
    處分，原審未參酌上情而駁回聲請，實有違法及不當甚明，
　　爰依法提起抗告，請撤銷原裁定，更為適當合法之裁定等語
    。
四、按「初犯」及「3年後再犯」施用第一、二級毒品者，檢察
    官應聲請法院裁定，令被告入勒戒處所觀察、勒戒，其期間
    不得逾2月，毒品危害防制條例第20條第1項、第3項定有明
    文。另依同條例第24條第1項規定，現行法對於「初犯」及
    「3年後再犯」施用毒品者，固採行「觀察、勒戒」與「附
    條件之緩起訴處分」雙軌模式，惟檢察官適用刑事訴訟法第
    253條之1第1項、第253條之2對被告為緩起訴處分時，應參
    酌刑法第57條所列事項及公共利益之維護，認以緩起訴為適
    當者，始得為之，並無「緩起訴之戒癮治療」應優先於「觀
    察、勒戒」之規定，檢察官自得按照個案情形，依法裁量決
    定採行何者為宜。次按毒品危害防制條例第20條第1項規定
    之觀察、勒戒處分，並非對於施用毒品犯罪者之懲處，而係
    針對受處分人將來之危險所為預防、矯正措施之保安處分，
    目的係為斷絕施用毒品者之身癮及心癮，並屬強制規定，凡
    經檢察官聲請，法院僅得依法裁定令入勒戒處所觀察、勒戒
    ，以查其是否仍有施用毒品傾向，並據以斷定幫助受處分人
    徹底戒毒之方法，法院尚無自由斟酌以其他方式，替代或得
    以其他原因免予執行之權，且檢察官之職權行使除有違法或
    裁量濫用等情事，法院原則上應予尊重，不得任意指為違法
    。
五、經查：
　㈠被告於111年4月1日下午3時30分許，為警採尿前回溯120小時
    內某時，確實有施用第二級毒品甲基安非他命1次乙節，業
    據被告於原審訊問時坦承不諱，並有桃園市政府警察局蘆竹
    分局（隊）真實姓名與尿液、毒品編號對照表、臺灣檢驗科
    技股份有限公司濫用藥物實驗室-臺北濫用藥物檢驗報告1份
    （檢體編號：R11-053號）各1份（見毒偵影卷）足憑，可以
    認定。　
　㈡被告前未曾因施用毒品受觀察、勒戒、強制戒治之處分，有
    本院被告前案紀錄表在卷可佐，是被告係初犯施用毒品案件
    ，檢察官依毒品危害防制條例第20條第1項、觀察勒戒處分
    執行條例第3條第1項規定，向原審聲請裁定令被告入勒戒處
    所觀察、勒戒，於法有據。　
　㈢原裁定固以檢察官之聲請有裁量不足之情形，依前揭說明，
    並參酌有關被告行為、工作及家庭生活因素，認為本件對被
    告之處遇，應優先考量附命戒癮治療之緩起訴處分為由，而
    駁回其聲請。惟被告於111年4月1日為警查獲時、111年4月2
    日偵查時，均否認有施用第二級毒品（見毒偵卷），被告既
    否認犯行，檢察官於偵查中自不可能再詢問被告是否有願意
    配合戒癮治療之意見，而被告迄至原審111年6月20日訊問時
    ，始坦承犯行並請求可以戒癮治療等語（見原審卷20、21頁
    ），則在檢察官於111年5月6日提出聲請書前，亦未見被告
    以任何方式陳述對於該次施用毒品之意見，或有請求再為開
    庭之作為，則被告是否有積極配合戒癮治療之意願，已有可
    疑。參酌被告於警詢及偵查時否認施用甲基安非他命之犯後
    態度，及兼顧公共利益之維護；被告現分別遭臺灣桃園地方
    檢察署、臺灣新竹地方檢察署通緝中，其另涉詐欺、侵占案
    件，現分由臺灣臺南地方檢察署檢察官、臺灣桃園地方檢察
    署檢察官、臺灣新竹地方檢察署檢察官偵查中，檢察官除於
    聲請書說明不宜為戒癮治療之理由外，其中被告所犯之詐欺
    案件，由臺灣臺南地方檢察署檢察官於111年5月11日以111
    年度偵字第4864號、偵緝字第352號、第353號提起公訴，現
    由臺灣臺南地方法院111年度金訴字第437號案件審理中，有
    本院被告前案紀錄表在卷可稽。衡諸被告接獲檢察官傳票，
    猶不遵期到庭，豈能期待其於原審所稱「會配合戒癮治療」
    ？是檢察官綜合考量個案具體情形，為消滅再次施用毒品之
    危險，戒除施用毒品者之身癮及心癮，乃向法院聲請裁定令
    被告入勒戒處所施以觀察、勒戒之保安處分，能否謂檢察官
    有裁量濫用或裁量怠惰等未本於職權妥為裁量之情事，即非
    無再行研求之餘地。
  ㈣又毒品危害防制條例觀察、勒戒之規定，係對施用毒品成癮
    者所為之積極矯治措施之保安處分，目的在斷絕施用毒品者
    對毒品之依賴，屬強制規定，除經檢察官審酌個案情形，為
    附命完成戒癮治療之緩起訴處分，可排除觀察、勒戒之適用
    外，即應向法院聲請裁定將被告送勒戒處所觀察、勒戒，非
    謂被告不具有毒品戒癮治療實施辦法及完成治療認定標準所
    定不適合為戒癮治療之事由存在，檢察官即應為附命完成戒
    癮治療之緩起訴處分，並無課以檢察官有何說明捨「附命戒
    癮治療之緩起訴處分」，而擇定「觀察、勒戒」之裁量義務
    。是原裁定認檢察官裁量未足，指摘檢察官之聲請不當等語
    ，亦有未合。　　　　
　㈤從而，檢察官執前詞提起本件抗告，指摘原裁定不當，為有
    理由，自應由本院將原裁定撤銷之，並為維護當事人之審級
    利益，發回原審更為適法之處理。
據上論斷，應依刑事訴訟法第413條，裁定如主文。
中　　華　　民　　國　　111 　年　　8 　　月　　10　　日
                  刑事第十七庭  審判長法　官  鄭水銓
                                      法　官  姜麗君
                                      法　官  黃雅芬
以上正本證明與原本無異。
不得再抗告。
                                      書記官  鄭雅云
中　　華　　民　　國　　111 　年　　8 　　月　　10　　日